臺灣高等法院臺中分院民事判決
110年度重再字第14號
再審  原告  賴貞妤  
            賴宜欣  
            賴昱良  
共      同
法定代理人  張氏渥  
共      同 
訴訟代理人  謝任堯律師            
再審  被告  賴青柱  
            姚賴云庭
            賴秀彩  
            賴美樺  
共      同 
訴訟代理人  許崇賓律師              
上列當事人間請求返還保管款事件，再審原告對於民國109年10
月28日本院109年重上字第103號確定判決，提起再審之訴，本院
於111年1月18日言詞辯論終結，判決如下： 
    主      文
再審之訴駁回。 
再審訴訟費用由再審原告負擔。 　　
    事實及理由
壹、程序部分：
    按再審之訴，應於30日之不變期間內提起。前項期間，自判
    決確定時起算，判決於送達前確定者，自送達時起算；其再
    審之理由發生或知悉在後者，均自知悉時起算，民事訴訟法
    第500條第1項、第2項前段分別定有明文。再審原告對於本
    院109年度重上字第103號判決（下稱原確定判決）不服，提
    起第三審上訴，經最高法院以110年度台上字第1905號裁定
    駁回其上訴確定，該裁定於民國110年8月10日送達再審原告
    ，有送達證書可稽（見最高法院卷253頁），再審原告於110
    年9月7日提起本件再審之訴，有再審聲請狀上本院收件章可
    憑（見本院卷3頁），未逾上開規定之再審不變期間，合先
    敘明。
貳、實體部分：
一、再審原告主張：
　㈠再審原告之祖父賴坤楓於70年7月27日死亡，得爲繼承之人爲
    配偶賴劉足、長子賴銘賢、次子賴青柱、長女姚賴云庭、次
    女賴秀彩、三女賴美樺等6人（下稱賴劉足等6人）；坐落臺
    中市○○區○○段000○000○000地號土地（下稱402、403、404土
    地）係賴坤楓之遺產，402、404土地登記在賴青柱名下、40
    3土地登記在賴銘賢名下，原確定判決認定就402、403、404
    地號土地，賴銘賢、賴青柱與賴劉足、姚賴云庭、賴秀彩、
    賴美樺間有借名登記關係存在，且賴銘賢與賴劉足、賴青柱
    、姚賴云庭、賴秀彩、賴美樺等人有新臺幣（下同）2,000
    萬元之借貸關係存在，顯與事實不符，而有民事訴訟法第49
    6條第1項第1款、第13款之再審事由。
　㈡原確定判決有民事訴訟法第496條第1項第1款事由：
　⑴原確定判決認定有借名登記關係存在，係因採信證人姚賴○○
    、賴○○、賴○○（下合稱姚賴○○等3人）於另案即本院106年度
    重上字第104號清償借款事件（下稱本院104號事件）之證述
    ，稱因賴青柱有自耕農身分，所以將農地402、404土地登記
    在賴青柱名下等語。惟依賴坤楓70年7月27日死亡時之土地
    法第30條第1項規定，並未限制無自耕農資格者不得繼承移
    轉農地為共有，原確定判決認爲賴坤楓之繼承人中僅賴青柱
    有自耕農身分，致賴坤楓將402、404土地借名登記在賴青柱
    名下，而不利於再審原告之論斷，原確定判決未適用土地法
    第30條第1項但書規定，即爲適用法規顯有錯誤。
　⑵原確定判決認定有借名登記關係存在，亦以賴青柱於71年4月
    5日書立之同意書內容爲認定。惟倘若賴青柱出具之同意書
    為真，則該借名登記關係應存在於賴坤楓之全體繼承人與賴
    青柱間，依最高法院108年度台上字第1747號民事判決意旨
    及104年度第3次民事庭會議決議意旨，須由賴青柱以外之全
    體繼承人（賴劉足、賴銘賢、姚賴云庭等3人）對賴青柱爲
    終止借名登記關係之意思表示。惟臺灣臺中地方法院105年
    度重訴字540號請求所有權移轉登記事件（下稱臺中地院540
    號事件）理由認定：姚賴云庭等3人於105年10月3日對賴青
    柱及再審原告所爲之終止借名登記關係意思表示合法有效，
    斯時賴劉足尚存活於世，所以姚賴云庭等3人終止借名登記
    關係之意思表示並非合法，臺中地院540號事件縱經判決確
    定，對於兩造並無效力，原確定判決未適用民法第1151條、
    第831條準用828條第3項及上開最高法院會議決議意旨，即
    爲適用法規顯有錯誤。
  ⑶按當事人主張與他方有金錢借貸契約存在者，應就該借貸意
    思表示合致及借款交付之事實，均負舉證之責任，此有最高
    法院98年度台上字第1045號、106年度台上字第298號民事判
    決意旨參照。原確定判決認定姚賴云庭等3人未拋棄繼承及
    賴銘賢確曾借用公款2,000萬元，係以姚賴云庭等3人於本院
    104號事件之證述爲憑斷基礎，而姚賴云庭等3人係原確定判
    決之對造當事人，對於原確定判決自身有重大利害關係，顯
    非適格之證人，原確定判決遽採姚賴云庭等3人之證詞，爲
    不利再審原告之認定，未適用最高法院73年度台上字第4537
    號民事判決意旨，即爲適用法規顯有錯誤。
　㈢原確定判決有民事訴訟法第496條第1項第13款之事由：
　⑴原確定判決援引臺中地院540號事件判決理由中證人顏○○之證
    述，惟顏○○於本院109年度重上字第68號請求塗銷買賣登記
    及所有權登記事件(下稱本院68號事件）110年1月26日準備
    程序期日證述，其非辦理賴坤楓遺產繼承分割事宜之代書，
    原確定判決以顏○○個人臆測杜撰之證言爲論斷依據，進而爲
    不利於再審原告之論斷，即有可議，依104年修正之刑事訴
    訟法第420條第3項規定，判決後始成立之證據亦得爲聲請再
    審之事由，基於訴訟法之相同法理，自可視爲民事訴訟法第
    496條第1項13款發現未經斟酌之證物。
　⑵依臺中地院540號事件105年12月6日言詞辯論筆錄之記載，賴
    青柱當庭陳述：「（提示本院卷第11頁同意書，是否爲主參
    加被告賴青柱所寫當時爲何會寫這份同意書？）是我寫的，
    我是71年2月5日退伍，退伍後我姐姐叫我寫，這個意思是土
    地要登記在我名下，日後若有買賣即可以這張同意書向我索
    討。」等語 ，可知立賴青柱已自認書立同意書僅係爲了應
    付賴美樺個人要求而已，並非賴青柱與賴坤楓之全體繼承人
    間有合意成立借名登記關係，此爲事實審言詞辯論終結前已
    存在而未經使用或斟酌之證物。
　⑶依臺中市中正地政事務所110年5月18日中正地所四字第11000
    05208號函記載：「經查71年分割繼承登記資料因逾保存年
    限已依規定銷毀，故無法提供。」；臺中市中興地政事務所
    110年5月24日中興地所一字第1100005358號函記載：「旨揭
    標的乃於71年6月15日辦理分割繼承登記，已逾檔案保存年
    限，現無法提供該案件申辦資料」；臺中市中興地政事務所
    110年3月3日中興地所一字第1100002076號函文記載，依69
    年1月修正之土地登記規則第42條規定，辦理繼承登記時，
    如有拋棄繼承者，應檢附拋棄繼承權有關文件，其向其他繼
    承人表示拋棄者，並應加附印鑑證明等語，足以證明賴劉足
    等6人與賴青柱間並無借名登記關係存在之事實，可視爲民
    事訴訟法第496條第1項13款發現未經斟酌之證物。
　㈣爰依民事訴訟法第496條第1項第1、13款之規定，提起本件再
    審之訴，並聲明：⑴本院109年度重上字第103號確定判決廢
    棄。⑵上開廢棄部分，再審被告在臺中地院107年度重訴字第
    484號第一審之訴及假執行之聲請均駁回。
二、再審被告答辯：
  ㈠再審原告主張之再審事由，仍係指摘原確定判決認定事實、
    適用法律及取捨證據之職權行使為不當，僅憑己見逕而爭執
    原確定判決援用臺中地院540號事件判決理由為不利於再審
    原告之判決依據，並未指明原確定判決所適用之法規，有何
    顯然不合於法律規定，或與司法院現尚有效及大法官會議之
    解釋顯然違反，或消極的不適用法規，顯然影響裁判之情形
    ，自無從認有再審原告所指適用法規顯有錯誤之情形。
  ㈡再審原告主張事後發現本院68號事件準備程序筆錄證人顏○○
    之證述及結文、臺中市中正及中興地政事務所函文等為新證
    據。惟查上開準備程序筆錄、證人結文，並非物證，顯然並
    非民事訴訟法第496條第1項第13款所指之證物。此外，原確
    定判決並非依據姚賴云庭等人於本院104號事件中之證述，
    認定渠等3人未向法院聲明拋棄繼承，而是依據稅捐機關資
    料而認定，再審原告主張原確定判決有民事訴訟法第496條
    第1項第13款之情事，顯無理由等語，資為抗辯。並答辯聲
    明：再審之訴駁回。
三、本院判斷：　
  ㈠按民法第496條第1項第1款所謂適用法規顯有錯誤，係指確定
    判決就事實審法院所確定之事實而為之法律上判斷，有適用
    法規顯有錯誤之情形，此包括確定判決所適用之法規顯然不
    合於法律規定，或大法官會議解釋有違，或消極不適用法規
    ，顯然影響裁判者而言。至事實審法院認定事實錯誤，就當
    事人提出之事實及聲明之證據疏於調查，或就上訴理由漏未
    斟酌，僅生認定事實錯誤、調查證據欠周或判決不備理由之
    問題，當事人雖得於判決確定前，據為提起上訴之理由，但
    仍與適用法規顯有錯誤之情形有間，不得據以提起再審之訴
    （最高法院72年度台再字第125號、80年度台再字第20號、8
    0年度台再字第64號判決意旨及96年度台聲字第387號裁定意
    旨參照）。再審原告雖主張原確定判決有前揭適用法規顯有
    錯誤之再審事由云云，惟查：
　⑴再審原告主張依賴坤楓死亡當時之土地法第30條第1項規定，
    並未限制無自耕農資格者不得繼承移轉農地為共有，原確定
    判決引用之理由與土地法第30條第1項但書相悖云云。然查
    原確定判決本於調查證據之結果，而認定402、403、404地
    號土地係賴坤楓之遺產，並分別借名登記於賴青柱、賴銘賢
    名下之事實（見原確定判決6至8頁），此部分判決理由提及
    賴青柱所立之同意書有記載賴坤楓之遺產中地目爲田之土地
    ，因賴青柱有自耕農身分而登記於其名下等情，及姚賴云庭
    於本院104號事件證稱：賴青柱有自耕農身分，所以土地登
    記在其名下等語。此部分僅屬賴坤楓之繼承人爲前述借名登
    記約定之動機，其動機縱然與當時有效之土地法第30條第1
    項規定相悖，惟不影響其借名登記契約之效力。原確定判決
    此部分事實認定，不構成適用法規顯有錯誤，再審原告援引
    土地法第30條第1項但書相關規定，藉以指摘原確定判決適
    用法規顯有錯誤，自無可取。
　⑵再審原告主張臺中地院540號事件判決認定，姚賴云庭等人於
    105年10月3日對賴青柱及再審原告所爲之終止借名登記關係
    意思表示合法有效，未符民法第1151條、第831條準用828條
    第3項及最高法院104年度第3次民事庭會議決議意旨云云。
    然查原確定判決並未認定兩造間之借名登記關係於何時終止
    ，再審原告以臺中地院540號事件判決理由之認定，藉以指
    摘原確定判決適用法規顯有錯誤，亦無可取。
　⑶再審原告主張原確定判決採信對造當事人姚賴云庭等3人於本
    院104號事件審理時之證述，未適用最高法院73年度台上字
    第4537號民事判決意旨云云。然查最高法院73年度台上字第
    4537號判決意旨並非法律或大法官會議解釋，再審原告此部
    分指摘內容，自與適用法規有錯誤之再審事由有間。
  ⑷基上，原確定判決並無適用法規顯有錯誤之情形，再審原告
    主張原確定判決有民事訴訟法第496條第1項第1款規定之再
    審事由，並非可採。 　　　
　㈡按當事人發現未經斟酌之證物或得使用該證物者，得以再審
    之訴對於確定終局判決聲明不服，但以如經斟酌可受較有利
    益之裁判者為限，民事訴訟法第496條第1項第13款固有明文
    。惟所謂當事人發見未經斟酌之證物，係指前訴訟程序事實
    審之言詞辯論終結前已存在之證物，因當事人不知有此，致
    未經斟酌，現始知之者而言。即必須當事人在客觀上確不知
    該證物存在致未斟酌現始知之，或依當時情形有不能檢出該
    證物者始足當之，倘按其情狀依一般社會之通念，尚非不知
    該證物或不能檢出或命第三人提出者，均無該條款規定之適
    用。且當事人以發現得使用未經斟酌之證物為再審理由者，
    並應就其在前訴訟程序不能使用之事實，依民事訴訟法第27
    7條前段規定負舉證責任（最高法院98年度台上字第1258號
    判決意旨參照）。另本款所謂證物，專指物證而言，不包含
    人證在內，亦不包括法規、函令、解釋之適用或其他裁判之
    見解；且發見人證，不能據為再審之訴之事由，為民事訴訟
    法第496條第1項第13款之當然解釋。以發見同款所稱之新證
    物為理由，提起再審之訴時，本於同一旨趣，自亦不許以發
    見之人證與發見之新證物合用為證（最高法院103年度台抗
    字第148號裁判意旨參照）。再審原告雖主張原確定判決有
    前揭發現未經斟酌之證物或得使用該證物之再審事由云云，
    惟查：
  ⑴再審原告主張證人顏○○於本院68號事件110年1月26日準備程
    序期日之證述內容，及賴青柱於同上案105年12月6日言詞辯
    論期日之陳述筆錄，爲未經斟酌之證物云云。然查民事訴訟
    法第496條第1項第13款所謂證物，專指物證而言，不包含人
    證在內，更不包含當事人之陳述在內，參以前開法律之規定
    及實務見解說明，再審原告主張證人顏○○之證述內容、證人
    結文、該日之準備程序筆錄，及賴青柱之陳述及筆錄 ，均
    非屬民事訴訟法第496條第1項第13款規定之證物。
　⑵再審原告主張臺中市中正地政事務所110年5月18日中正地所
    四字第1100005208號函文、臺中市中興地政事務所110年5月
    24日中興地所一字第1100005358號函文、110年3月3日中興
    地所一字第1100002076號函文爲未經斟酌之證物云云。然查
    該等函文於原確定判決事實審言詞辯論終結前並不存在，參
    以前開法律之規定及實務見解說明，顯非民事訴訟法第496
    條第1項第13款所定之證物，再審原告依此主張係民事訴訟
    法第496條第1項第13款規定之證物，亦無理由。
  ⑶基上，再審原告所提系爭證據資料，尚無從證明原確定判決
    有民事訴訟法第496條第1項第13款規定之再審事由，其提起
    本件再審之訴，自無理由。
四、綜上所述，再審原告主張原確定判決有民事訴訟法第496條
    第1項第1款、第13款之再審事由，不足為採，其執此提起本
    件再審之訴，為無理由，應予駁回。
五、本件因事證已臻明確，兩造其餘攻擊、防禦方法及所為之立
    證，與判決之結果不生若何影響，無庸逐一論究。
六、據上論結，本件再審之訴為無理由，判決如主文。
中　　華　　民　　國　　111 　年　　2 　　月　　15　　日
            民事第一庭     審判長法  官  張瑞蘭
　                               法  官  林孟和
　　　　　　　　　　　　　　　   法  官  廖穗蓁
正本係照原本作成。
如不服本判決，應於收受送達後20日內向本院提出上訴書狀，其
未表明上訴理由者，應於提出上訴後20日內向本院補提上訴理由
書（須按他造當事人之人數附繕本）。因疫情而遲誤不變期間，
得向法院聲請回復原狀。
上訴時應提出委任律師或具有律師資格之人之委任狀；委任有律
師資格者，另應附具律師資格證書及釋明委任人與受任人有民事
訴訟法第466條之1第1項但書或第2項所定關係之釋明文書影本。
如委任律師提起上訴者，應一併繳納上訴裁判費。
                                 書記官  賴玉芬
　　　　　　　　　　　　　　　　　
中　　華　　民　　國　　111 　年　　2 　　月　　15　　日